【裁判字號】    97,訴,3696
【裁判日期】    971231
【裁判案由】    拆屋還地等
【裁判全文】
臺灣臺北地方法院民事判決              97年度訴字第3696號
原      告  臺灣臺北看守所
法定代理人  乙○○
訴訟代理人  己○○
            甲○○
被      告  戊○○○
                      號
            丁○○
            丙○○
            庚○○
上列當事人間拆屋還地等事件，本院於97年12月24日言詞辯論終
結，判決如下：
    主  文
被告戊○○○、丁○○、丙○○應將坐落臺北市○○區○○段三
小段五六八號土地如附圖所示A部分之門牌號碼臺北市○○區○○街臨一一一之十五號，面積為十九平方公尺之建物及其他工作
物拆除，並將土地返還原告。
被告戊○○○、丁○○、丙○○應給付原告新臺幣肆拾壹萬貳仟
捌佰肆拾肆元，及自民國九十七年九月六日起至清償日止，按年
息百分之五計算之利息，並應自九十七年九月六日起至返還上開
土地之日為止，按月給付原告新臺幣柒仟貳佰貳拾玖元。
被告庚○○應自臺北市○○區○○段三小段五六八地號土地如附
圖所示A部分遷讓。
原告其餘之訴駁回。
訴訟費用由被告戊○○○、丁○○、丙○○負擔十分之九，被告
庚○○負擔十分之一。
本判決第一項於原告以新臺幣壹佰肆拾貳萬柒仟元供擔保後，得
假執行。
本判決第二項於原告以新臺幣壹拾萬柒仟元供擔保後，得假執
行。
原告其餘假執行之聲請駁回。
    事實及理由
一、程序方面：
  (一)被告戊○○○、丁○○、丙○○、庚○○經合法通知，均未
    於言詞辯論期日到場，核無民事訴訟法第386條各款之情形
    ，爰依原告之聲請，由其一造辯論判決。
  (二)按訴狀送達後，原告不得將原訴變更或追加他訴，但擴張或
    減縮應受判決事項之聲明者，不在此限，民事訴訟法第255
    條第1 項第3 款定有明文。本件原告原請求被告遷讓返還之
    土地面積為17.66平方公尺，並以該面積計算被告應返還之
    不當得利，經本院囑託臺北市大安地政事務所測量，被告實
    際占用面積為19平方公尺，原告於訴狀送達後之民國97年9
    月3日，將請求遷讓返還土地之面積擴張為19平方公尺，並
    以該面積計算被告應返還之不當得利，復於97年11月12日具
    狀聲明將利息請求縮減自97年9月6日起算，核屬擴張、縮減
    應受判決事項之聲明，按之上開規定，應予准許。
二、原告主張：
  (一)原告為台北市○○區○○段三小段568地號（下稱系爭土地
    ）國有土地之管理機關。被告被告劉菊妹、丁○○、丙○○
    未得原告之同意，亦無任何合法權源，占用系爭土地如附圖
    所示A部份，作為其所有門牌號碼台北市○○區○○街臨11
    1 之15號建物之基地，並將該建物出租與被告庚○○開設牛
    肉麵館。上開房屋既坐落原告管理之系爭土地，被告對系爭
    土地復無使用之權利，原告自得行使所有權人之權利，依民
    法第767條規定，請求被告將上開土地上之建物拆除，返還
    無權占用之土地。被告無權占有系爭土地，其無法律上之原
    因而受有相當於租金之利益，致原告受有損害，且被告占用
    系爭土地所得之利益，與原告所受不能管理、使用土地之損
    害間，具有相當因果關係，原告自得依不當得利之法則，請
    求被告給付原告相當於租金之不當得利。為此請求自原告更
    正應受判決事項之聲明狀送達被告之翌日即97年9月6日起，
    回溯滿5年內之相當於租金之不當得利損害金新台幣（下同
    ）688,520元，及自97年9月6日起至清償日止按年利率5%計
    算之利息；暨自97年9月6日起，至遷讓返還系爭土地之日止
    ，按月給付原告相當於租金之不當得利金12,048元。
  (二)爰聲明求為：1.被告劉菊妹、丁○○、丙○○應將坐落系爭
    土地上如附圖所示A部分之門牌號碼台北市○○區○○街臨
    111之15號，面積19平方公尺之房屋及其他工作物拆除，並
    將土地返還原告。2.被告戊○○○、丁○○、丙○○應給付
    原告688,520元，及自97年9月6日起至清償日止按年利率5%
    計算之利息；暨自97年9月6日起，至遷讓返還系爭土地之日
    止，按月給付原告相當於租金之不當得利金12,048元。3.被
    告庚○○應自系爭土地上遷讓。4.原告願供擔保，請准就第
    1、2項聲明部分宣告假執行。
三、被告均未於言詞辯論期日到場，亦未提出書狀作何聲明或陳
    述。
四、得心證之理由：
 (一)原告請求拆屋還地部分：
    按所有人對於無權占有或侵奪其所有物者，得請求返還之。
    對於妨害其所有權者，得請求除去之。有妨害其所有權之虞
    者，得請求防止之，民法第767 條定有明文。次按國有財產
    撥給各地國家機關使用者，名義上雖仍為國有，實際上即為
    使用機關行使所有人之權利，故得由管領機關起訴，代國家
    主張所有權人之權利（最高法院51年台上字第2680號判例參
    照）。查原告主張其為系爭土地之管理機關，被告戊○○○
    、丁○○、丙○○未得其同意，以系爭建物占用系爭土地，
    並將之出租與被告庚○○經營牛肉麵店迄今，已據其提出土
    地所有權狀、地籍圖騰本、現場照片、被告戶籍謄本、華光
    社區住戶清查表、台北看守所調解聲請狀、本院調解不成立
    證明書、地價證明書、台北市○○段○○段568土地及建築
    物位置圖等件為證，本院復依職權調閱本院95年度北調字第
    865號全卷及履勘現場，囑託台北市大安地政事務所派員會
    同測量系爭建物位置、面積，製有勘驗筆錄、複丈成果圖附
    卷可稽，而被告均已受合法通知，卻未於言詞辯論期日到場
    ，亦未提出書狀作何爭執，自堪信原告之主張為真實。故原
    告依民法第767條之規定請求如聲明第1、3項所示，為有理
    由，應予准許。
 (二)原告請求相當於租金之不當得利金額部分：
 1、又按無法律上之原因而受有利益，致他人受有損害者，應返
    還其利益，民法第179條定有明文。次按，依不當得利之法
    則請求返還不當得利，以無法律上之原因而受有利益，致他
    人受有損害為要件，故其得請求返還之範圍，應以對方所受
    之利益為度，非以請求人所受損害若干為準，無權占有他人
    土地，可能獲得相當於租金之利益為社會通常之觀念。最高
    法院61年台上字第1695判例著有明文可資參酌。本件被告戊○○○、丁○○、丙○○無權占有系爭土地已如前述，原告
    自得依據不當得利之法律關係訴請被告3人給付致原告受有
    相當於租金之損害。
 2、次按城市地方房屋之租金，以不超過土地及其建築物申報價
    額年息10%為限，土地法第97條第1項定有明文。查系爭土地
    坐落區域雖為精華地段，附近交通堪稱便利，學區甚佳，市
    況尚稱繁榮，然系爭建物乃老舊低矮違章建築，居住環境雜
    亂不佳，現由被告庚○○向被告戊○○○、丁○○、丙○○
    承租以經營牛肉麵店，此有本院勘驗筆錄可參，本院審酌上
    情，認原應以年息6％計算相當於租金之不當得利數額方屬允
    恰。又系爭土地屬國有，為公有土地，依平均地權條例施行
    細則第21條規定，以公告地價為申報地價，經查系爭土地92
    年度公告地價每平方公尺為70,417元，93、94、95年度公告
    地價均每平方公尺為70,663元，96、97年度公告地價每平方
    公尺為76,094元，有大安區地政事務所上開各年度地價證明
    書1紙在卷可稽，又被告戊○○○、丁○○、丙○○無權占有
    系爭土地面積為19平方公尺，其3人收受告更正應受判決事項
    之聲明即擴張聲明狀之翌日均為97年9月5日，有台灣郵政掛
    號郵件回執3紙在卷可憑。茲就原告得請求相當於租金之不
    當得利數額及利息詳述如下（元以下均四捨五入）：
  (1)自97年9月6日往前回溯5年部分：412,844元。
  自92年9月7日至92年12月31日：25,153元（92年公告地價70
    ,417 元×19平方公尺×6％÷12個月×3.76個月＝25,153元
    ）
  自93年1月1日起至95年12月31日：241,667元（93至95年公
    告地價70,663×19平方公尺×6％×3年＝241,667元）
  自96年1月1日起至97年9月6日止：146,024(97年公告地價76
    ,094 ×19平方公尺×6％÷12個月×20.2個月＝146,024 元
    )
  以上合計共412,844元（25,153+241,667+146,024）
  (2)自更正應受判決事項之聲明狀送達被告翌日即97年9月6日起
    至返還房屋之日止，按月給付7,229元｛（76,094×19×6%
    ）÷12個月=7,229元｝。
    原告請求被告戊○○○、丁○○、丙○○無給付之金額，於
    上開範圍內為有理由，應予准許。
  (3)再按給付無確定期限者，債務人於債權人得請求給付時，經
    其催告而未為給付，自受催告時起，負遲延責任。其經債權
    人起訴而送達訴狀，或依督促程序送達支付命令，或為其他
    相類之行為者，與催告有同一之效力。民法第229條第2項定
    有明文。故原告請求被告就已到期之不當得利412,844元部
    分，自更正應受判決事項聲明狀送達被告之翌日即97年9 月
    6日起至清償日止按年息5％計算之利息，為有理由，亦應准
    許。
五、從而，原告依據民法第767條所有物返還請求權之規定，請
    求被告劉菊妹、丁○○、丙○○將系爭房屋如附圖所示A部
    分拆除，並將系爭土地騰空返還原告，及請求被告庚○○自
    系爭土地遷出；另依民法第179條規定，請求被告劉菊妹、
    丁○○、丙○○給付原告412,844元，及自97年9月6日起至
    清償日止，按年息5%計算之利息，並應自97年9月6日起至返
    還上開土地之日為止，按月給付原告7,229元，為有理由，
    應予准許；逾此部分之請求，則屬無據，應予駁回。
六、原告陳明就聲明第1、2項願供擔保，聲請宣告假執行，關於
    原告勝訴部分，核無不合，爰酌定相當之擔保金額，予以准
    許。至於原告敗訴部分，假執行之聲請失所附麗，應予駁回
    。
七、因本件事證已臻明確，兩造其餘主張陳述及所提之證據，經
    本院斟酌後，認與判決結果不生影響，均毋庸再予論述，附
    此敘明。
八、據上論結，本件原告之訴一部有理由，一部無理由，依民事
    訴訟法第385條第1項、第79條、第85條第1項、第390條第2
    項，判決如主文。
中    華    民    國    97    年    12    月    31    日
                  民事第五庭  審判長法  官  薛中興
                                    法  官  熊誦梅
                                    法  官  莊書雯
以上正本係照原本作成
如對本判決上訴，須於判決送達後20日內向本院提出上訴狀
中    華    民    國    97    年    12    月    31    日
                                    書記官  謝梅琴


司法院資訊處製作；財團法人民間司法改革基金會備份。
